臺灣高等法院高雄分院刑事判決　　　　 96年度上易字第491號
上　訴　人　臺灣高雄地方法院檢察署檢察官
被　　　告　甲○○
上列上訴人因被告業務侵占案件，不服中華民國96年4 月16日第
一審判決（起訴案號：臺灣高雄地方法院檢察署94年度偵字第19
615 號），提起上訴，本院判決如下：
    主  文
原判決撤銷。
甲○○意圖為自己不法之所有，而侵占對於業務上所持有之物，
累犯，處有期徒刑捌月，減為有期徒刑肆月，如易科罰金，以銀
元參佰元即新台幣玖佰元折算壹日。
    事  實
一、甲○○前於民國89年間，因毒品危害防制條例案件，經臺灣
    基隆地方法院判處有期徒刑7 月確定，於90年10月9 日執行
    完畢。詎猶不知悔改，擔任址設高雄縣鳳山市○○○路23號
    「德聯財務管理有限公司」（下稱德聯公司）之總經理職務
    ，負責債務催收及保管客戶債權證明文件等業務，為從事業
    務之人，緣乙○○因余文正、林素珍分別積欠乙○○新台幣
    （下同）各300 萬元及200 萬元之債務，經屢次催索未果，
    乙○○乃於92年10月21日，透過不知情之柯呂蓉及王珪璋之
    介紹，與甲○○簽訂「應收帳款委託管理合約書」（下稱系
    爭合約書），委託甲○○代為催收上開欠款，乙○○並將余
    文正所簽發臺灣土地銀行苓雅分行票號分別為CSA0000000號
    及CSA0000000號、面額分別為200 萬元及100 萬元之支票各
    1 張及票號分別為077304號及045985號、面額分別為200 萬
    元及100 萬元之本票各1 張、林素珍所簽發臺灣中小企業銀
    行三民分行票號AP0000000 號、面額為200 萬元之支票1 張
    及票號為018956號、面額亦為200 萬元之本票1 張（下稱系
    爭支票及本票，詳如附表），交付予甲○○，作為其向債務
    人催收債務時之債權憑證，另合約期間則係自92年10月21日
    起至93年1 月21日止。詎甲○○竟基於意圖為自己不法所有
    之犯意，於前揭合約期限已經屆滿，復乙○○亦未表示續約
    之情形下，以變易持有為所有之意思，將系爭支票及本票據
    為己有，經乙○○多次催討，均拒不返還。
二、案經乙○○訴由臺灣高雄地方法院檢察署檢察官偵查起訴。
    理  由
壹、程序事項：
    按被告以外之人於審判外之言詞或書面陳述，除法律有規定
    者外，不得作為證據，刑事訴訟法第159 條第1 項定有明文
    。又被告以外之人於審判外之陳述，雖不符前4 條之規定，
    而經當事人於審判程序同意作為證據，法院審酌該言詞陳述
    或書面陳述作成時之情況，認為適當者，亦得為證據。當事
    人、代理人或辯護人於法院調查證據時，知有第159 條第1
    項不得為證據之情形，而未於言詞辯論終結前聲明異議者，
    視為有前項之同意，刑事訴訟法第159 條之5 亦定有明文。
    關於證人乙○○、張旭順、王桂璋、柯呂蓉分別於警詢中之
    陳述、系爭合約書及系爭支票及本票影本等證據，被告於本
    院行準備程序時，均表示對於證據能力無意見等語，且當事
    人均未於本院審理過程中聲明異議，本院審酌前開證據作成
    時之情況均屬正常，且與本案相關之待證事實具有關連性，
    認適當作為證據，依刑事訴訟法第159 條至159 條之5 之規
    定，本件認定事實所引用之本件卷證所有證據（包含人證與
    文書證據、物證），均有證據能力，合先敘明。
貳、實體事項：
一、訊據被告甲○○固坦承擔任德聯公司之總經理，系爭合約書
    確係伊與乙○○所簽立，德聯公司確有收受乙○○所交付之
    系爭支票及本票，伊收執後交由中國大陸「常北」之不詳年
    籍人士向債務人催收等事實，惟矢口否認有何業務侵占之犯
    行，辯稱：伊雖為本件債務催收之實際承辦人，但將本票、
    支票交給大陸之常北去催討；當初填寫合約書時，德聯公司
    曾與乙○○口頭約定催收期間可能會超過合約書所約定之時
    間，乙○○當時有表示同意；系爭支票及本票均已交由中國
    之常北去處理，且於催收期間已經幫乙○○催討2 筆款項共
    15萬元，並依約定將現款7 萬5 千元交付乙○○，若乙○○
    欲拿回系爭支票及本票，必須先繳回上開款項，但因為乙○
    ○不繳回，所以無法返還系爭支票及本票云云。
二、經查：
(一)乙○○於92年10月21日，透過不知情之柯呂蓉及王珪璋介紹
    ，並與德聯公司之協理張旭順接洽細節後，與該公司總經理
    即被告甲○○簽訂系爭合約書，委託德聯公司代為催收余文
    正及林素珍之欠款，合約期間自92年10月21日起至93年1 月
    21日止，乙○○並將系爭支票及本票交付德聯公司，並由被
    告收執以為催收債務時之債權憑證，而迄今被告尚未將系爭
    支票及本票返還予告訴人等情，業據證人即告訴人乙○○於
    警詢及本院審理中結證明確（他卷第22-26 頁、本院卷第61
    -62 頁），核與證人王桂璋於警詢中所證述之情節相符（他
    卷第30-39 頁），亦與證人柯呂蓉於警詢所供述之情節一致
    （他字卷第44頁），並有應收帳款委託管理合約書1 份（發
    查卷第6-7 頁）及系爭支票及本票影本2 紙（發查卷第10-
    11頁參照）在卷可稽，復上揭各節均為被告所是認，應堪認
    均屬實情。
(二)告訴人至德聯公司欲委託該公司代為催收余文正及林素珍之
    欠款時，時任該公司總經理之被告均在場，由公司之協理張
    旭順向告訴人介紹、說明催收債務之相關事宜，而系爭支票
    及本票係由被告甲○○所收受等情，業據證人乙○○於本院
    審理中結證屬實（本院卷第59-61 頁參照），參以被告於本
    院中亦坦承：本件係由伊接獲票據及當事人之委託，但將票
    據交給大陸之常北去催收等語，則被告既自告訴人至德聯公
    司委託催收債務時起，加以同意替其催收債務，嗣後並親身
    將票據交由他人代為催收，繼而將催討之部分款項交付予告
    訴人，其後並居間協調後續問題，顯見本件催收係被告甲○
    ○所辦理，應可認定。
(三)被告另辯稱：當初填寫簽署系爭合約書時，曾與告訴人口頭
    約定催收期間可能會超過合約書所約定之期間，告訴人當時
    有表示同意云云。惟查，告訴人於簽訂系爭合約書時，並未
    同意催收期間得超過系爭合約書所記載之合約期間（即92年
    10 月21 日至93年1 月21日），而於合約期間屆滿後，告訴
    人亦未曾表示同意續約等情，業據證人乙○○於本院審理中
    結證屬實，如前所述，被告亦坦承告訴人乙○○一再向其公
    司催討，要求取回票據等情；又觀諸卷附系爭合約書（發查
    卷第6-7 頁參照），除第4 條明確記載委託期限至「93年元
    月21日止」外，亦未見有任何延長合約期間之約定或記載，
    復被告亦無法提出任何證據足資證明與告訴人間確有延長合
    約期間之約定，被告上揭辯解尚屬無據，要非可採。
(四)又查，依據系爭合約書之約定（發查卷第6 -7頁參照），第
    2 條明確記載「本合約期限屆滿時，甲方（即德聯公司）應
    無條件歸還乙方（即告訴人）所託付管理之債權憑證。」，
    而本件合約期限已於93年1 月21日屆滿，復告訴人亦未同意
    延長合約期間，均已如前述，則依照前揭合約書之約定，被
    告自93年1 月22日起即負有返還系爭支票及本票之義務。至
    被告雖辯以：系爭支票及本票已交由大陸討債公司常北去處
    理，且因為已經協助告訴人討回部分款項，故須待告訴人繳
    回該部分之款項後，始能返還系爭支票及本票云云；惟查，
    被告僅向債務人催討回15萬元，至系爭支票之面額則係合計
    共1 千萬元，而於合約期間屆滿後，竟僅因告訴人未繳回前
    已催討之15萬元，被告即得不加以返還面額共1 千萬元之系
    爭支票及本票而得據為己有，二者金額比例懸殊過大，亦無
    對價關係可言，被告此辯解顯與一般常情事理有違，再綜觀
    系爭合約書內容，亦未見有如有一部金額取回即不可以要求
    取回票據之記載，被告亦無法證明其與告訴人乙○○事先有
    此約定；職是，被告前揭所辯，已屬無理。況被告對系爭支
    票及本票已交由大陸討債公司常北處理一節，亦未能舉證以
    明其說，而本件合約期限屆滿迄今已逾3 年，被告竟仍拒不
    返還系爭支票及本票，顯見渠確有將告訴人所交付之系爭支
    票及本票，以變易持有為所有之意思，而據為所有等情，甚
    為明確，又票據具有財產價值，亦為證明債權存在之憑證，
    被告辯稱票據之時效已經完成，失其票據價值，伊並無侵占
    票據之必要云云，亦無可信。又按，侵占罪係即成犯，凡對
    自己持有之他人所有物，有變易持有為所有之意思時，即應
    構成犯罪，縱事後將侵占之物設法歸還，亦無解於罪名之成
    立，告訴人雖自另案被告張旭順處取回林素貞所簽發之系爭
    本票、支票各1 張，亦無解於被告業務侵占犯行之成立。
(五)綜上，被告前揭所辯均不足採信。本件事證明確，被告業務
    侵占犯行堪予認定，應依法論科。
三、按刑法上之業務侵占罪，係以從事業務之人，將其業務上持
    有之物，易持有為自己不法之所有或予以處分為構成要件；
    其前提為原先本係適法之持有，嗣後始更易為不法所有或予
    以處分，始稱相當（最高法院80年度台上字第5148號判決意
    旨參照）；易言之，業務侵占罪之成立，以因執行業務而持
    有他人之物為前提，倘行為人基於業務關係合法持有他人之
    物，而於持有狀態繼續中，擅自處分或易持有為所有之意思
    而逕為所有人之行為，即足當之。查被告任職於德聯公司擔
    任總經理，亦負責本案之催收債務及保管客戶債權證明文件
    之業務，業據被告自承不諱，足證被告確為從事業務之人無
    訛；核被告所為，係犯刑法第336 條第2 項之業務侵占罪。
四、被告行為後，前於民國94年2 月2 日修正公布之刑法，已自
    95年7 月1 日起施行，另刑法施行法亦於95年6 月14日增訂
    該法第1 條之1 規定，並自95年7 月1 日施行。其中修正後
    刑法第2 條之規定，乃係關於新舊法比較適用之準據法，其
    本身無關行為可罰性要件之變更，故於95年7 月1 日刑法修
    正施行後，如有涉及比較新舊法之問題，即應逕依修正後刑
    法第2 條第1 項規定，為「從舊從輕」之比較。經查：
(一)刑法第336 條第2 項雖未修正，然於上開刑法及其施行法修
    正施行前，依罰金罰鍰提高標準條例第1 條前段規定，刑法
    第336 條第2 項所定罰金刑部分之法定刑度「銀元3 千元以
    下」係提高為銀元3 萬元即新臺幣9 萬元以下，最低刑度則
    依修正前刑法第33條第5 款規定，應提高為銀元10元即新臺
    幣30元以上。嗣因刑法施行法第1 之1 條已增訂：「中華民
    國94年1 月7 日刑法修正施行後，刑法分則所定罰金之貨幣
    單位為新臺幣；94年1 月7 日刑法修正時，刑法分則編未修
    正之條文定有罰金者，自94年1 月7 日刑法修正施行後，就
    其所定數額提高為30倍，但72年6 月26日至94年1 月7 日新
    增或修正之條文，就其所定數額提高為3 倍。」，而此規定
    因屬前揭罰金罰鍰提高標準條例第1 條但書所稱「法律已依
    一定比率規定罰金或罰鍰之數額或倍數」之情形，自應優先
    適用；又修正後刑法第33條第5 款亦已將罰金刑調整為新臺
    幣1 千元以上，以百元計算，故依前述標準換算，修正後刑
    法第336 條第2 項之罰金刑法定刑度已變更為「新臺幣9 萬
    元以下、1 千元以上」，是比較修正前後刑度結果，應以修
    正前之規定對被告較為有利。
(二)修正後刑法第41條第1 項前段有關易科罰金折算標準之規定
    為：「犯最重本刑為五年以下有期徒刑以下之刑之罪，而受
    六個月以下有期徒刑或拘役之宣告者，得以新臺幣一千元、
    二千元或三千元折算一日，易科罰金。」，而修正前同條項
    就易科罰金之折算標準係規定：「得以一元以上三元以下折
    算一日，易科罰金」，再依修正前罰金罰鍰提高標準條例第
    2 條（現已刪除）之規定，就其原定數額提高為1 百倍折算
    1 日，即係以銀元100 元、200 元、300 元折算1 日，折算
    為新臺幣之幣值後，則為以新臺幣300 元、600 元、900 元
    折算1 日。是比較修正前後之易科罰金折算標準，自以行為
    時即修正前之規定，較有利於被告。本案既仍適用修正前刑
    法第41條第1 項前段之規定定被告易科罰金之折算標準，自
    仍應適用修正前罰金罰鍰提高標準條例第2 條之規定提高折
    算之罰金數額，亦此敘明。
(三)綜合上述各條文修正前後之比較後，適用修正後之刑法及刑
    法施行法等相關法律規定並未對被告更為有利，揆諸前揭刑
    法第2 條第1 項前段規定，即應適用修正前之刑法之規定。
    另查，被告有如事實欄所載之前科，於90年10月9 日執行完
    畢之事實，有臺灣高等法院被告前案紀錄表在卷可查，其於
    5 年內再故意犯本件有期徒刑以上之罪，不論依修正前之刑
    法第47條，或修正後之刑法第47條第1 項規定，均應構成累
    犯，對被告而言亦無有利或不利之情形，自亦不生新舊法比
    較之問題，應逕依修正後之刑法第47條第1 項規定，論以累
    犯，並加重其刑。
五、原審未詳為推求，遽為被告無罪之判決，即有未洽。檢察官
    上訴意旨指摘原審認事用法不當，為有理由，自應由本院撤
    銷原判決，爰審酌被告係從事業務之人，本應忠於職守，竟
    於催收期限屆滿後，侵占業務上所持有之系爭支票及本票而
    拒不返還，顯已侵害他人財產安全，其行為實有不該，且迄
    今仍未將系爭支票及本票全部返還告訴人，告訴人所受損害
    未能獲得填補，復犯後猶狡詞卸責，犯後態度不佳等一切情
    狀，量處如主文第二項所示之刑。又被告犯罪時間係在96年
    4 月24日以前，合於中華民國96年罪犯減刑條例第2 條第1
    項第3 款所定減刑條件，應依法減其宣告刑二分之一，故本
    院乃依中華民國96年罪犯減刑條例第2 條第1 項第3 款將所
    定之宣告刑有期徒刑8 月減為有期徒刑4 月，並諭知易科罰
    金之折算標準。
據上論結，應依刑事訴訟法第369 條第1 項前段、第364 條、第
299 條第1 項前段，刑法第2 條第1 項前段、刑法第336 條第2
項、第47條第1 項，修正前刑法第41條第1 項前段，罰金罰鍰提
高標準條例第1 條前段、修正前罰金罰鍰提高標準條例第2 條，
中華民國96年罪犯減刑條例第2 條第1 項第3 款、第7 條、第9
條，判決如主文。
本案經檢察官姜麗儒到庭執行職務。
中　　華　　民　　國　　96　　年　　7 　　月    25　　日
                  刑事第八庭    審判長法  官   李炫德
                                      法  官   蔡國卿
                                      法  官   簡志瑩
以上正本證明與原本無異。
不得上訴。
中　　華　　民　　國　　96　　年　　7 　　月    25　　日
　　　　　　　　　　　　　　　　　　　書記官   白  蘭
附錄本件判決論罪科刑法條：
中華民國刑法第336條
對於公務上或因公益所持有之物，犯前條第 1 項之罪者，處 1
年以上7 年以下有期徒刑，得併科 5 千元以下罰金。
對於業務上所持有之物，犯前條第1 項之罪者，處6 月以上5 年
以下有期徒刑，得併科3 千元以下罰金。
前二項之未遂犯罰之。
附表：
┌──┬───┬────┬──────┬────┐
│編號│發票人│票面金額│票載發票日  │票據種類│
├──┼───┼────┼──────┼────┤
│ 1  │余文正│200 萬元│未記載      │支票    │
├──┼───┼────┼──────┼────┤
│ 2  │余文正│100 萬元│85年5 月20日│支票    │
├──┼───┼────┼──────┼────┤
│ 3  │余文正│200 萬元│83年8 月30日│本票    │
├──┼───┼────┼──────┼────┤
│ 4  │余文正│100 萬元│84年5 月20日│本票    │
├──┼───┼────┼──────┼────┤
│ 5  │林素珍│200 萬元│未記載      │支票    │
├──┼───┼────┼──────┼────┤
│ 6  │林素珍│200 萬元│85年6 月7 日│本票    │
└──┴───┴────┴──────┴────┘
